【裁判字號】    99,聲判,27
【裁判日期】    990322
【裁判案由】    聲請交付審判
【裁判全文】
臺灣臺北地方法院刑事裁定              99年度聲判字第27號
聲  請  人
即  告訴人  乙○○
代  理  人  鄭文玲律師
被      告  甲○○
上列聲請人因告訴被告竊佔案件，不服臺灣高等法院檢察署檢察
長於中華民國99年1月11日99年度上聲議字第177號駁回再議之處
分（原不起訴處分案號：臺灣臺北地方法院檢察署98年度偵字第
21701號），聲請交付審判，本院裁定如下：
    主  文
聲請駁回。
    理  由
一、按告訴人不服上級法院檢察署檢察長或檢察總長認再議為無
    理由而駁回之處分者，得於接受處分書後10日內委任律師提
    出理由狀，向該管第一審法院聲請交付審判；法院認為交付
    審判之聲請不合法或無理由者，應駁回之，刑事訴訟法第25
    8條之1第1項、第258條之3第2項前段分別定有明文。
二、本件聲請人即告訴人乙○○（以下均稱聲請人）以被告甲○
    ○涉犯竊佔罪嫌，向臺灣臺北地方法院檢察署檢察官提出告
    訴，經該署檢察官以98年度偵字第20701號不起訴處分書處
    分後，聲請人聲請再議，經臺灣高等法院檢察署檢察長認再
    議無理由，以99年度上聲議字第177號處分書駁回再議之聲
    請，告訴人於民國99年1月21日收受該處分書，並於同年2月
    1日委任律師提出理由狀向本院聲請交付審判等情，業經本
    院調閱臺灣高等法院檢察署99年度上聲議字第177號全卷無
    訛，並有本院收狀戳附卷可查，是本件聲請尚未逾前開刑事
    訴訟法第258條之1第1項所述之10日不變期間，程序上並無
    不合，先予敘明。
三、聲請交付審判意旨略以：原處分書認為聲請人雖已解除兩造
    之土地買賣契約，然被告甲○○已依約給付新臺幣（下同）
    4,000多萬元之買賣價金及替告訴人繳納600多萬元之遺產稅
    金為由，其主觀上認為聲請人無權解除雙方之買賣契約，故
    仍依該土地買賣契約第6條持續銷售國榮墓地之墓位予他人
    之行為，難認有何不法所有之利益，故不得以刑法竊佔罪責
    相繩，而為不起訴處分，然查：
    (一)原檢方不起訴處分之最大理由，乃認為被告已給付聲請人
      4,000多萬元之買賣價金，且替聲請人繳納600多萬元之遺
      產稅，認為聲請人已收受鉅額之買賣價金，但由於兩造之
      買賣契約有長達一年半之履行期間，即自民國94年3月11
      日至95年9月10日止，而依系爭合約被告甲○○可在此段
      期繼續開發銷售，被告甲○○銷售聲請人之墓地獲利達數
      千萬元款項，而據聲請人所知悉，被告甲○○銷售墓地，
      自第三人處應有取得上億元之款項，而僅給予聲請人部分
      款項，甚至未替聲請人代繳全部遺產稅，致聲請人自己所
      居住位於臺北市○○路之房地，遭行政執行處拍賣抵償遺
      產稅捐，所以被告未依系爭之合約履行，聲請人解約後，
      被告仍繼續銷售上開墓地予第三人之行為，繼續獲取不法
      之利益，而原處分竟稱被告無不法利益之意圖，實難令人
      心服。
    (二)再依殯喪管理條例第23條第3項之規定「公墓不得收喪未
      經核發埋葬證明之屍體……」、第56條第2項規定「違反
      第22 條第3項之規定擅自收喪、存放、埋藏或火化屍體、
      骨灰者，處一年以下有期徒刑……」，而被告銷售墓地，
      未經臺北縣政府核准下葬同意書，亦有違反上開之規定，
      被告身為墓地銷售業者，其亦知悉上開法令規定，而仍明
      知違法銷售予第三人墓地，其有不法之意圖彰彰甚明，原
      檢方未予詳查，即認定被告無主觀上之不法犯意，實有違
      背法令之處。
    (三)從而被告為取得其不法利益之意圖，在未取得臺北縣政府
      核准下葬證明書之情況下，仍肆無忌憚地四處銷售墓地，
      非法獲利，原檢方未予詳查事情真相，僅認為被告有給予
      聲請人部分買賣價金，實不知被告並未花費任何金錢購買
      聲請人所有之土地，而認定被告無不法所有之犯意，不起
      訴處分顯有違法矛盾不當，爰聲請准予裁定交付審判等語
      。
四、按刑事訴訟法第258條之1規定聲請人得向法院聲請交付審判
    ，係對於「檢察官不起訴或緩起訴裁量權」制衡之一種外部
    監督機制，法院僅就檢察官所為不起訴或緩起訴之處分是否
    正確加以審查，以防止檢察機關濫權，依此立法精神，同法
    第258條第3項規定法院審查聲請交付審判案件時「得為必要
    之調查」，其調查證據之範圍，自應以偵查中曾顯現之證據
    為限；而同法第260條對於不起訴處分已確定或緩起訴處分
    期滿未經撤銷者得再行起訴之規定，其立法理由說明該條所
    謂不起訴處分已確定者，包括「聲請法院交付審判復經駁回
    者」之情形在內，是前述「得為必要之調查」，其調查證據
    範圍，更應以偵查中曾顯現之證據為限，不得就聲請人新提
    出之證據再為調查，亦不得蒐集偵查卷以外之證據，否則，
    將與刑事訴訟法第260條之再行起訴規定，混淆不清，亦將
    使法院僭越檢察官之職權，而有回復「糾問制度」之虞。法
    院於審查交付審判之聲請有無理由時，除認為告訴人所指摘
    不利被告之事證，未經檢察機關詳為調查或斟酌，或不起訴
    處分書所載理由違背經驗法則、論理法則或其他證據法則者
    外，不宜率予交付審判。所謂告訴人所指摘不利被告之事證
    ，未經檢察機關詳為調查，係指告訴人所提出請求調查之證
    據，檢察官未予調查，且若經調查，即足以動搖原偵查檢察
    官事實之認定及處分之決定，倘調查結果，尚不足以動搖原
    事實之認定及處分之決定者，仍不能率予交付審判。且法院
    裁定交付審判，即如同檢察官提起公訴使案件進入審判程序
    ，是法院裁定交付審判之前提，必須偵查卷內所存證據已符
    合刑事訴訟法第251條第1項規定「足認被告有犯罪嫌疑」，
    亦即該案件已經跨越起訴門檻，故如該案件仍須另行蒐證偵
    查始能判斷應否交付審判者，如上所述，因交付審判審查制
    度並無如同再議救濟制度得為發回原檢察官續行偵查之設計
    ，即法院並無調查偵查中未顯現證據之權限，法院即應依同
    法第258條之3第2項前段之規定，以聲請無理由而裁定駁回
    之。
五、次按犯罪事實應依證據認定之，無證據不得認定犯罪事實，
    刑事訴訟法第154條第2項定有明文。再認定不利於被告之事
    實，須依積極證據，茍積極證據不足為不利於被告事實之認
    定時，即應為有利於被告之認定，更不必有何有利之證據；
    又按告訴人之告訴，係以使被告受刑事訴追為目的，是其陳
    述是否與事實相符，仍應調查其他事實以資審認，始得為不
    利被告之認定。最高法院30年上字第816號、52年臺上字第
    1300號判例意旨參照（上開事實審法院對於證據之判斷職權
    ，於偵查中由檢察官行之）。另按刑法第320條第2項之竊佔
    罪，必須行為人基於竊佔之犯意，意圖為自己或第三人不法
    之利益，而竊佔他人之不動產，即須將他人不動產，意圖不
    法利益，私擅佔據歸於自己或第三人支配之下，而侵害他人
    支配權者，始克相當，亦即行為人之主觀上必須出於故意，
    如係出於過失誤會或誤認者，自不成立犯罪。本件聲請人雖
    以前揭刑事聲請狀所載，認被告涉有竊佔罪嫌，而向本院聲
    請交付審判，然查：
    (一)被告以百福山興業股份有限公司（下稱百福山公司）名義
      ，與聲請人間於94年3月11日就私立國榮公墓之權利、可
      對國榮公墓內之觀音殿主張之權利、座落臺北縣金山鄉葛
      王玉英名下之土地所有權，約定以代付支付聲請人因繼承
      葛鑽、葛王玉英之遺產稅、贈與稅、綜合所得稅、滯納金
      、罰鍰等，及除上開稅金、罰鍰等外，另支付1億元之金
      額，訂立買賣契約，並依該契約第4條規定支付價款，而
      被告並已依約支付價金4,820萬元，另180萬元部分為聲請
      人所拒收，且聲請人亦未將任何土地完成移轉登記於百福
      山公司名下，另就該契約所約定之餘款5,000萬元尚未付
      清，而百福山公司曾代繳部分稅款，另被告亦曾要求聲請
      人提供用印以實物抵繳遺產稅，而聲請人並未配合等情，
      業據聲請人於偵查時供述於卷（見偵字卷第31頁），核與
      被告所辯稱：百福山公司依照與告訴人簽立之買賣契約第
      4條，需先支付告訴人5,000萬元之價金，剩餘之5,000萬
      元價金於告訴人將葛鑽名下之臺北縣金山鄉土地過戶予百
      福山公司後支付，百福山公司已將其中之4,820萬元之價
      金支付予告訴人，剩下之180萬元告訴人拒收；另關於約
      定繳納稅捐等費用之部分，因為告訴人不配合用印辦理以
      實物抵繳稅捐及節稅之手續，所以百福山公司才未能於95
      年9月10日前完成相關稅捐之繳納等語大致相符，此外並
      有買賣契約書、郵局95年9月13日、95年5月19日存證信函
      、95年9月7日申請書、92年12月24日承諾書、支票影本、
      94年地價稅繳款書、土地增值稅繳款書、綜合所得稅核定
      稅額繳款書、房屋稅繳款書、分期繳款收據、綜合所得稅
      稅款及財務罰鍰繳款書、執行詢問筆錄、陳情書、申請書
      等件附卷可按（見發查卷第11頁、第44至54頁、偵查卷第
      38至44頁、第88至162頁），應可認定。
    (二)聲請人雖於95年9月29日委由廖年盛律師事務所發函，主
      張上開契約因百福山公司違約而失效，並撤銷代理聲請人
      辦理葛鑽、葛王玉英稅款相關事宜之授權等語，有廖年盛
      律師事務所95年9月29日95年度盛字第014號函所示內容在
      卷可佐（見發查卷第25至26頁），且為被告所供承。然則
      ，百福山公司與聲請人間之買賣契約書效力為何？是否已
      因聲請人上開函文而生失效效力，被告與聲請人間之認知
      並非一致，此亦可由被告所辯稱：告訴人不能以此事由片
      面解除上開買賣契約；又百福山公司依照該買賣契約第6
      條有權利開發、經營、銷售國榮墓地，絕無竊佔等語明確
      。況依被告所提出之買賣契約書與聲請人於告訴時所提出
      之買賣契約書互核以觀，其中就第4條所示付款辦法記載
      之內容，被告與聲請人所提出之契約內容並非一致，其中
      聲請人所提出之買賣契約書就該部分條文內容並經文字修
      正，亦核與被告所提出之文字內容未符（見偵查卷第35至
      36頁、他字卷第5頁），則雙方所約定之實際付款方式、
      時期、以何條件為不履約之情況為何，均有爭議，又聲請
      人既已收取部分價金，然又未依約完成履行土地所有權之
      移轉，則被告有無其他債務不履行之相關權利得以主張，
      均有所疑，是此部分顯然涉屬民事債務不履行之效力認知
      不一，則被告依據該契約書第6條規定，於上開標的所為
      繼續開發、經營、銷售行為，駁回再議意旨及不起訴處分
      意旨均認尚與刑法第320條第2項竊佔罪嫌之構成要件有違
      ，亦非無據。
    (三)至聲請人雖以被告甲○○銷售墓地，自第三人處應有取得
      上億元之款項，而僅給予聲請人部分款項，被告並未花費
      任何金錢購買聲請人所有之土地等語，主張駁回再議之處
      分認定有誤，然則，被告以百福山公司與聲請人簽立買賣
      契約後，所為開發、經營、銷售行為所得利得，核屬百福
      山公司經營銷售而與第三人間之買賣關係所獲致，聲請人
      豈可因計算該第三人與百福山公司間之交易關係，實際獲
      取利益大於百福山公司與聲請人間之買賣契約金額，即認
      被告縱於實際支付4,820萬元、支付部分稅捐款項後，仍
      屬未實際花費金錢購買聲請人土地之錯誤指述，而認此部
      分被告即有不法所有之犯意可言，此部分聲請人所述尚有
      違誤，被告等以己身勞務銷售所得，自非屬不法利益，核
      與刑法第320條第2項竊佔罪嫌之構成要件並非相符。
    (四)按對駁回再議之處分不服，得向法院聲請交付審判之人，
      以有委任律師之告訴人為限，此觀前開刑事訴訟法第258
      條之1規定甚明。而此告訴人，係指已實行告訴之告訴權
      人，即得聲請再議之告訴人而言，此與同法第256條第1項
      前段所稱之告訴人應為同一之解釋（司法院25年院字第15
      76號解釋參照）。即非犯罪之直接被害人，不得提起告訴
      ，所為向偵查機關之陳述，核屬告發性質，而非告訴，對
      於不起訴處分即不得聲請再議，不得聲請再議之人，所為
      再議之聲請為不合法，原不起訴處分，並不因此而阻止其
      確定（最高法院著有31年上字第981號、58年台上字第257
      6號判例參照），是不得聲請再議之人，就已確定之不起
      訴處分聲請再議，經上級法院檢察署檢察長或檢察總長認
      再議為無理由而為駁回之處分者，當然非得本於告訴人之
      地位向法院聲請交付審判之人（法院辦理刑事訴訟案件應
      行注意事項第118條參照）。本件聲請人指訴被告違反殯
      喪管理條例部分，此部分核屬行政管制措施違反時所課與
      之行政刑法罪責，本非聲請人所得提出告訴範疇，自難認
      其為本件犯罪之直接被害人，至為明確，其前向臺灣臺北
      地方法院檢察署檢察官之陳述，核屬告發性質，而非告訴
      ，揆諸前開說明，即不得聲請再議並向本院聲請交付審判
      ，是此部分即非本院所得審究，附此敘明。
    (五)此外，臺灣臺北地方法院檢察署98年度偵字第21701號不
      起訴處分書及臺灣高等法院檢察署99年度上聲議字第177
      號駁回再議之處分書理由中，均已就此部分之卷證資料詳
      為審酌並予以指駁，並無重要事證漏未審酌之處，亦無適
      用法令有何違誤之情，是聲請人空言指摘偵查機關有適用
      法令之違誤云云，不足採信。
六、綜上所述，臺灣臺北地方法院檢察署檢察官所為不起訴處分
    書及臺灣高等法院檢察署檢察長駁回再議聲請處分書，已就
    聲請人於偵查時提出之告訴理由予以斟酌，詳予調查證據，
    並詳加論述所憑證據及其認定之理由，原處分所載證據取捨
    及事實認定之理由，並無違背經驗法則或論理法則之情事，
    參諸前開規定，原檢察官及高檢署檢察長以被告犯罪嫌疑不
    足，予以不起訴處分及駁回再議之聲請，認事用法，並無不
    當。又交付審判之准許即如同提起公訴進入審判程序，本件
    聲請人所指摘應調查事項而未調查之情形，在未經調查之前
    ，仍無從認定聲請人所告訴之事實真相如何，有多少可信度
    ，從表面審查，本院認為仍不足以動搖原處分書所作不起訴
    之判斷，依現有證據所能證明被告所涉嫌疑尚不足以跨過起
    訴之門檻。是依前揭說明，本件聲請人聲請交付審判，為無
    理由，自應予以駁回。
據上論斷，應依刑事訴訟法第258條之3第2項前段，裁定如主文
。
中    華    民    國    99    年     3    月    22    日
                  刑事第十庭    審判長法  官    蔡坤湖
                                      法  官    謝昀璉
                                      法  官    呂煜仁
上正本證明與原本無異。
本裁定不得抗告。
                                      書記官    曹尚卿
中    華    民    國    99    年    3     月    22    日

司法院資訊處製作；財團法人民間司法改革基金會備份。
